ACORDAO-COMPLETO-2304922

ACÓRDÃO 5142/2019 ATA 22/2019 - PRIMEIRA CÂMARA

VISTOS, relatados e discutidos estes autos de tomada de contas especial instaurada pelo Ministério da Cultura contra a Fundação Ensino Técnico e Pesquisa Informática Uberaba, em razão da omissão no dever de prestar contas do Convênio Pronac 10-2052 (Siconv 734.484/2010) ;
ACORDAM os Ministros do Tribunal de Contas da União, reunidos em sessão da Primeira Câmara, ante as razões expostas pelo relator:
9.1. acolher as alegações de defesa apresentadas pela empresa Estudar e Leituras Correlatas Ltda. e excluí-la da relação processual;
9.2. acolher parcialmente as alegações de defesa apresentadas por Jair Lemes Ferreira e pela Fundação Ensino Técnico e Pesquisa Informática Uberaba e; 
9.3. julgar irregulares as contas de Jair Lemes Ferreira e da Fundação Ensino Técnico e Pesquisa Informática Uberaba, com fulcro nos arts. 1º, inciso I, 16, inciso III, alíneas ‘a’ e ‘c’, da Lei 8.443/1992, condená-los, solidariamente, ao pagamento das quantias a seguir discriminadas e fixar o prazo de quinze dias, a contar da notificação, para que comprovem, perante o Tribunal (art. 214, inciso III, alínea “a”, do Regimento Interno do TCU) , o recolhimento da dívida ao Fundo Nacional da Cultura, atualizada monetariamente e acrescida de juros de mora, calculados a partir das datas discriminadas, até a data do recolhimento, na forma prevista na legislação em vigor:
	VALOR (R$) 
	DATA 

	19.810,00
	16/1/2011

	930,00
	16/1/2011

9.4. aplicar a multa individual de R$ 3.000,00 a Jair Lemes Ferreira e à Fundação Ensino Técnico e Pesquisa Informática Uberaba, com fulcro no art. 57 da Lei 8.443/1992, e fixar o prazo de quinze dias, a contar da notificação, para que comprovem, perante o Tribunal (art. 214, inciso III, alínea “a”, do Regimento Interno) , o recolhimento da dívida ao Tesouro Nacional, atualizada monetariamente desde a data deste acórdão até a do efetivo recolhimento, se for paga após o vencimento, na forma da legislação em vigor; 
9.5. autorizar, desde logo, nos termos do art. 28, inciso II, da Lei 8.443/1992, a cobrança judicial das dívidas, caso não atendidas as notificações;
9.6. dar ciência desta deliberação à Secretaria Especial da Cultura e à Estudar e Leituras Correlatas Ltda.;
9.7. encaminhar cópia desta deliberação ao Procurador-Chefe da Procuradoria da República em Minas Gerais, nos termos do art. 16, § 3º, da Lei 8.443/1992, para adoção das medidas que entender cabíveis.

Tomada de contas especial instaurada pelo Ministério da Cultura contra a Fundação Ensino Técnico e Pesquisa Informática Uberaba, em razão da omissão no dever de prestar contas do Convênio Pronac 10-2052 .

Primeira Câmara

Fundação Ensino Técnico e Pesquisa Informática Uberaba (Fetpiu).

3. Interessados/Responsáveis:
3.1. Interessado: Ministério da Cultura (extinta)
3.2. Responsáveis: Estudar e Leituras Correlatas Ltda. - ME (07.805.413/0001-92); Fundação Ensino Técnico e Pesquisa Informática Uberaba (00.092.199/0001-25); Jair Lemes Ferreira (XXX.489.286-XX).

13.1. Ministros presentes: Benjamin Zymler (na Presidência), Walton Alencar Rodrigues (Relator) e Vital do Rêgo.
13.2. Ministro-Substituto convocado: Marcos Bemquerer Costa.
13.3. Ministros-Substitutos presentes: Augusto Sherman Cavalcanti e Weder de Oliveira.

WALTON ALENCAR RODRIGUES

Adoto, como relatório, a instrução da Secex-MG (peças 28-30) :
INTRODUÇÃO.
Cuidam os autos de tomada de contas especial instaurada pelo Ministério da Cultura, em razão da omissão no dever de prestar contas e, por conseguinte, do não alcance dos objetivos propostos do Convênio Pronac 10-2052 (Siconv 734.484/2010) , celebrado com a Fundação Ensino Técnico e Pesquisa Informática Uberaba (Fetpiu) , com o objetivo de publicação de sete obras de autores brasileiros, entre 14/6/2010 e 16/1/2011 (peça 1, p. 170-184) .
HISTÓRICO 
2. Os recursos previstos para implementação do objeto do referido convênio foram previstos no valor total de R$ 124.975,00, com a seguinte composição: R$ 24.995,00 de contrapartida e                 R$ 99.980,00 à conta do concedente, repassados mediante a Ordem Bancária 2010OB800191, emitida em 30/6/2010. Os recursos foram creditados na conta específica 0018045, da agência 0160-0, da Caixa Econômica Federal (peça 1, p. 200) . 
3. O ajuste vigeu no período de 14/6/2010 a 16/1/2011, tendo o prazo final para a apresentação da prestação de contas expirado em 30/1/2011 (peça 1, p. 350) , em conformidade com a cláusula oitava – da prestação de contas (peça 1, p. 178) , que estabeleceu o prazo de 30 dias após o termo final de vigência. 
4. Segundo o Relatório de Auditoria da CGU 1.914/2015 (peça 1, p. 368-372) , o Convênio 734.484/2010 (peça 1, p. 170-184) , celebrado em 14/6/2010 com a Fundação de Ensino Técnico e Pesquisa de Informática de Uberaba (Fetpiu) , com sede em Uberaba/MG, tinha por objeto a publicação de sete obras de autores brasileiros: Geografia da Palavra (poesia) ; Well Gin x Ultra-M-A-Tic (poesia) ; Crixás (romance) ; Araguaia (ensaio) ; O Filme Dramático Europeu (ensaio) ; A França em Uberaba (ensaio) ; e, A Santíssima Trindade do Barro Preto (ensaio) , em conformidade com o respectivo plano de trabalho e de aplicação aprovados, registrados no Siconv (peça 1, p. 134-156 e 348-362) , e no cadastro Pronac 10-2052 (peça 1, p. 56-58) .
5. No Relatório de Tomada de Contas Especial 21/2015, de 8/6/2015 (peça 1, p. 326-329) , foi estabelecida a responsabilidade solidária da Fetpiu e do Sr. Jair Lemes Ferreira, presidente da fundação, pelo débito no valor original de R$ 99.980,00. 
6. A solidariedade da entidade convenente com o seu respectivo dirigente restou caracterizada na conclusão do Relatório de Tomada de Contas Especial 021/2015, de 8/6/2015 (peça 1, p. 326-329) , no Parecer 006/2012 CGOFC/DGE/MinC, de 6/1/2012 (peça 1, p. 280-281) e no Despacho 23/2015-G 06/Passivo Cpcon/Cgexe/Spoa/MinC, de 27/5/2015 (peça 1, p. 318-319) , em conformidade com o entendimento do Tribunal de Contas da União de que, na hipótese em que a pessoa jurídica de direito privado e seus administradores derem causa a danos ao erário na execução de avença celebrada com o poder público federal, incide sobre ambos a responsabilidade solidária pelo prejuízo apurado, em consonância com o disposto no Acórdão 2763/2011-TCU-Plenário. 
7. No âmbito do TCU, de modo a obter documentos essenciais à análise do processo, decidiu-se expedir diligência à Caixa Econômica Federal na instrução inicial (peça 5) , para fornecimento dos extratos bancários da conta específica onde foram depositados os recursos federais transferidos. Em resposta, a Caixa enviou o Ofício 240/2016 (peça 9) , analisado na instrução à peça 14, cuja movimentação financeira está reproduzida no quadro abaixo:
	Cheque
	Data
	Destinatário
	Valor (R$) 

	Cheque 90001 (peça 9, p. 5) 
	24/8/2010
	Estudar e Leituras Correlatas Ltda.
	38.810,00

	Cheque 90002 (peça 9, p. 7) 
	2/9/2010
	Estudar e Leituras Correlatas Ltda.
	   6.770,00

	Cheque 90003 (peça 9, p. 9) 
	7/10/2010
	Estudar e Leituras Correlatas Ltda.
	   5.920,00

	Cheque 90004 (peça 9, p. 11) 
	7/10/2010
	Estudar e Leituras Correlatas Ltda.
	   6.648,00

	Cheque 90005 (peça 9, p. 13) 
	7/10/2010
	Estudar e Leituras Correlatas Ltda.
	   6.320,00

	Cheque 90006 (peça 9, p. 15) 
	14/10/2010
	Estudar e Leituras Correlatas Ltda.
	 16.136,00

	Cheque 90007 (peça 9, p. 17) 
	14/10/2010
	Estudar e Leituras Correlatas Ltda.
	 14.936,00

	Cheque 90008 (peça 9, p. 19) 
	7/10/2010
	Estudar e Leituras Correlatas Ltda.
	    3.400,00

	Cheque 90009 (peça 9, p. 21) 
	23/9/2011
	Sandramar Borges
	       930,00

	Tarifas bancárias (peça 9, p. 2-3) 
		Caixa Econômica Federal
	       110,00

	Total
	99.980,00

8. Em conclusão, na instrução à peça 14 foi proposta a citação solidária da entidade convenente e do gestor responsável, em face da omissão do dever de prestar contas dos recursos transferidos no âmbito do Convênio Siconv 734.484/2010 (peça 1, p. 170-184) . Adicionalmente, propôs-se citar os aludidos responsáveis em solidariedade com a sociedade empresária Estudar e Leituras Correlatas Ltda. (CNPJ 07.805.413/0001-92) , contratada para a execução do objeto conveniado, para que apresentassem alegações de defesa e/ou recolhessem o valor do débito, que corresponde à integralidade dos recursos repassados. 
9. Dessa forma, em atendimento ao despacho constante da peça 17 foram expedidas as seguintes citações:
9.1. Ofício 0885/2017-TCU/Secex-MG, de 22/5/2017, citando a Fundação Ensino Técnico e Pesquisa Informática Uberaba (peça 18) , tendo o AR retornado indicando a entrega da correspondência em 2/6/2017 (peça 21) .
9.2. Ofício 0887/2017-TCU/Secex-MG, de 22/5/2017, citando a sociedade empresária Estudar e Leituras Correlatas Ltda -ME (peça 19) , cujo AR retornou indicando a entrega da correspondência em 2/6/2017 (peça 22) .
9.3. Ofício 0888/2017-TCU/Secex-MG, de 22/5/2017, citando o Sr. Jair Lemes Ferreira (peça 20) , tendo o AR retornado indicando a entrega da correspondência em 4/6/2017 (peça 23) .
10. Devidamente citados, conforme se depreende dos ofícios relacionados nos itens 9.1 a 9.3 retro, a sociedade empresária Estudar e Leituras Correlatas Ltda. – ME apresentou as alegações de defesa acostadas às peças 24-25, enquanto a Fundação Ensino Técnico e Pesquisa Informática Uberaba e o Sr. Jair Lemes Ferreira   apresentaram, conjuntamente, as alegações de defesa juntadas às peças 26-27. 
Alegações de defesa da sociedade empresária Estudar e Leituras Correlatas Ltda.- ME 
11. A defesa afirma que não era de sua responsabilidade prestar contas junto ao Ministério da Cultura (peça 24, p. 4) .
12. Alega que cumpriu rigorosamente o objeto pactuado, entregou em tempo hábil as sete obras literárias à Fundação de Ensino e Pesquisa de Informática de Uberaba (peça 24, p. 2) .
Alegações de defesa da Fundação Ensino Técnico e Pesquisa Informática Uberaba e do Sr. Jair Lemes Ferreira.
13. Inicialmente, alegam que os livros foram publicados em Uberaba (MG) , no período de 20 de junho a 31 de dezembro de 2010 (peça 26, p. 2) .
14.	A Fundação cumpriu suas obrigações no quesito prestação das contas, principalmente no que tange à remessa obrigatória das informações eletrônicas, com todos os documentos: relatórios detalhados de custos, termos de referência, notas fiscais, devidamente declarados no portal de convênios, Siconv, dentro do prazo previsto, em dezembro de 2010.
15. Todavia, o primeiro envio da prestação de contas foi recusado pelo consultor do Ministério da Cultura, sob a justificativa de que o detalhamento das despesas relativas à publicação das sete obras deveria estabelecer um valor unitário médio para todas as páginas somadas dos 4.600 exemplares publicados (peça 26, p. 6) .
16. Após vários contatos com o consultor e o ministério a exigência foi suspensa, e o portal reaberto para novo envio dos documentos, com o prazo dilatado até 31 de janeiro de 2011. O reenvio foi feito no início de janeiro, mas a avaliação da prestação de contas não ocorreu, não havendo, portanto, nem aprovação, nem desaprovação do processo (peça 26, p. 6) .
17. As explicações dadas pelo Ministério da Cultura, para a ausência de avaliação foi, na época, a de que em virtude da transição de governo os consultores seriam substituídos oportunamente. Com a posse de outra Ministra na pasta do Ministério, a nova equipe do MinC esclareceu que a prestação de contas seria avaliada e a Fetpiu informada do resultado. Essa informação nunca chegou e "todas as tentativas feitas no sentido de reabertura do portal do Siconv foram inúteis". No último contato feito há três anos, "fomos informados" de que o processo fora enviado ao Tribunal de Contas da União e "devíamos" esperar pela citação (peça 26, p. 6) .
18. As obras literárias foram devidamente publicadas em cumprimento ao Convênio Pronac 10-2052, apresentadas e distribuídas ao público na cidade de Uberaba, em noite de autógrafos promovida pela Academia de Letras do Triângulo Mineiro, como pode ser comprovado por sua existência concreta e por reportagens publicadas no diário "Jornal da Manhã" (peça 26, p. 6) .
19. Os defendentes apresentam, ainda, endereços da internet com as reportagens sobre o evento da publicação dos livros (peça 26, p. 8-14) .
Análise das alegações de defesa da Fundação Ensino Técnico e Pesquisa Informática Uberaba e do Sr. Jair Lemes Ferreira, bem como da sociedade empresária Estudar e Leituras Correlatas Ltda.- ME.
20. Inicialmente, os defendentes (a Fundação e o Sr. Jair) buscaram demonstrar que não se omitiram no dever de prestar contas dos recursos recebidos, alegando que procuraram várias vezes inserir os dados no Siconv, mas as falhas técnicas impediram a alimentação do sistema (itens 13-16 retro) .
21. De fato, nos autos constam comunicações via e-mail em que o Servidor Laio Veloso do MinC, responsável pelo acompanhamento de convênios, informou ao Sr. Jair Lemes Ferreira, em consulta de 17/2/2011, ter verificado no Siconv os relatórios de execução, mas não localizou os documentos referentes à licitação, contratos, documentos de liquidação e pagamentos (peça 1, p. 232) . 
22. Em outro e-mail, enviado em 21/2/2011, o Sr. Jair informou ao Sr. Laio de que não conseguiu contato telefônico para obter orientação, alegando que as abas para inserção dos documentos referentes à licitação, contratos, documentos de liquidação e pagamentos "estão fechadas" e que não conseguiu concluir os relatórios de execução de serviços contratados, financeiro do plano de trabalho e financeiro dos pagamentos efetuados, "pois não há como fazer a inserção dos documentos". Por sua vez, o Sr. Laio orientou o Sr. Jair a entrar em contato com o Planejamento para saber o que estava acontecendo com o sistema (peça 1, p. 234) .
23. Nesse sentido prosperam parcialmente as alegações de defesa dos responsáveis, levando em conta que, por fatores alheios à sua vontade, a Fetpiu pode realmente não ter conseguido cumprir a cláusula terceira, item II, letra "m" do Convênio Pronac 10-2052 que orientava o convenente a "incluir regularmente no Siconv as informações e os documentos exigidos pela Portaria Interministerial 127/2008, mantendo-o atualizado, e prestar contas dos recursos recebidos no mesmo sistema (peça 1, p. 174) . Contudo, a omissão no dever de prestar contas não foi descaracterizada, porquanto o MinC não foi atendido quando solicitou à Fetpiu a prestação de contas do Convênio Pronac 10-2052 por meio do Oficio 0334/2011/CGPC/DIC/Sefic-MinC, de 24 de fevereiro de 2011 (peça 1, p. 240 e 246) e do Oficio 1080/2011/CGPC/DIC/Sefic-MinC, de 22 de agosto de 2011 (peça 1, p. 248-249 e 250) .  Ou seja, o MinC, por pelo menos duas vezes, antes de instaurar o processo de TCE, solicitou que os documentos comprobatórios da realização do ajuste (de prestação de contas) fossem enviados por meio físico, não constando nos autos notícias de que a Fetpiu tenha atendido, ou se manifestado sobre tal solicitação. Passaremos, agora, ao exame da regularidade da execução do convênio em tela.
24. Para a execução do ajuste o convenente deveria ter gasto a quantia de R$ 124.975,00, sendo R$ 24.995,00 de contrapartida e R$ 99.980,00 de recursos federais (item 2 retro) , representando 20% do convenente e 80% do concedente. Por sua vez, a sociedade Estudar e Leituras Correlatas Ltda. apresentou as notas fiscais emitidas pela Editora Vitória Ltda. (quadro abaixo) , sua prestadora e serviços, referentes à confecção dos seguintes livros: Crixás; Araguaia; O Filme Dramático Europeu; Geografia da Palavra; A França em Uberaba; Informativo Cultural Well Gin X Ultramatic:
	DOC/NF
	Data
	Valor (R$) 
	Peça/pág.
	Recibo (peça/pagina) 

	001.055
	21/10/2010
	15.725,00
	24/6
	24/12

	001.056
	25/10/2010
	8.736,20
	24/7
	24/15

	001.057
	3/11/2010
	11.638,20
	24/8
	24/16

	001.063
	7/12/2010
	10.810,00
	24/9
	24/17

	001.064
	15/12/2010
	7.731,60
	24/10
	
	001.065
	23/12/2010
	1.380,00
	24/11
	24/13

	Total
	56.021,00
		
25. As notas fiscais emitidas pela Estudar e Leituras Correlatas Ltda. concernentes aos serviços prestados à Fundação Ensino Técnico e Pesquisa Informática Uberaba, somam R$ 98.940,00, discriminam serviços voltados para a consecução do objeto do convênio em tela, conforme registramos no quadro abaixo:
	DOC/NF
	Data
	Valor (R$) 
	Serviços
	Peça/pág.

	000.022
	27/9/2010
	14.936,00
	Publicação do livro "A Santíssima Trindade do Barro Preto"
	24/19

	000.010
	21/8/2010
	38.810,00
	Execução do Convênio 734.484/2010, conforme contrato 002/2010 firmado com a Fetpiu.
	26/18

	000.011
	21/8/2010
	  6.770,00
	Execução do Convênio 734.484/2010 conforme contrato 002/2010 firmado com a Fetpiu.
	27/2

	000.019
	27/9/2010
	  6.648,00
	Publicação do livro "O Filme Dramático Europeu"
	27/4

	000.018
	27/9/2010
	  5.920,00
	Publicação do livro "Geografia da Palavra"
	27/6

	000.020
	27/9/2010
	  6.320,00
	Publicação do livro "Araguaia"
	27/8

	000.021
	27/9/2010
	16.136,00
	Publicação do livro "Crixás"
	27/10

	000.025
	27/9/2010
	  3.400,00
	Publicação do folheto "Well Gin X Ultra Matic"
	27/16

	Total
	98.940,00
		
26. Dessume-se, assim, dos autos, ficou demonstrado que a Fetpiu realizou gastos de R$ 98.940,00 com a sociedade empresária Estudar e Leituras Correlatas Ltda., além de R$ 110,00 com tarifas bancárias e R$ 930,00 com o Cheque 90009 (peça 9, p. 21) , nominado à Sandramar Borges que, salvo melhor juízo, não guardam qualquer nexo com o objeto do convênio. Nesse contexto, ainda que de forma precária, a documentação encaminhada demonstra a utilização dos recursos federais na publicação das obras literárias de autores brasileiros indicadas no item 4 retro, representando despesas aceitáveis da ordem de R$ 98.940,00. 
27. Contudo, não foi demonstrada a aplicação da contrapartida de R$ 24.995,00 no objeto do ajuste. A não aplicação do total previsto, como contrapartida devida pelos entes, enseja a devolução à União da parcela dos recursos federais que acabaram por substituir, indevidamente, os recursos da contrapartida na execução do convênio, a fim de se manter a proporcionalidade de execução estabelecida inicialmente no termo de convênio.
28. O art. 57, parágrafo único, da Portaria Interministerial-MP/MF/MCT 127/2008, vigente à época da celebração do ajuste, previa expressamente a devolução dos recursos proporcionais da contrapartida, o que deve ser feito dentro do prazo estabelecido para a apresentação da prestação de contas. Note-se que a referida portaria não obriga à devolução da contrapartida devida pela Feptiu, o que poderia configurar enriquecimento sem causa por parte da União. No caso, o normativo determina a devolução dos recursos federais aplicados além da proporção originalmente pactuada na avença. 
29. Nesse mesmo sentido é a jurisprudência deste Tribunal (Acórdãos 620/2014-TCU-2ª Câmara, 5.147/2014-TCU-2ª Câmara, 1.902/2015-TCU-2ª Câmara, 2.423/2015-TCU-2ª Câmara, 7.472/2015-TCU-1ª Câmara e 7.610/2015-TCU-1ª Câmara) .
30. Enfim, a Fetpiu não demonstrou o cumprimento das cláusulas terceira, item II, letra "a", e quarta, item II, do Convênio Pronac 10-2052 (peça 1, p. 172 e 174) , devendo restituir, consequentemente, o valor proporcional à contrapartida não aplicada. Assim, considerando que o total aplicado no convênio foi R$ 99.940,00, a Fetpiu deverá devolver aos cofres do Tesouro Nacional a quantia de R$ 19.788,00 correspondente à contrapartida não aplicada no convênio, conforme quadro abaixo.  
	Convênio Pronac 10-2052

	Orçamento previsto
	Orçamento ajustado
	Situação

	Concedente
	R$    99.980,00 (80%) 
	Concedente
	R$ 79.152,00 (80%) 
	Aplicado

	Contrapartida
	R$   24.995,00 (20%) 
	Contrapartida
	R$ 19.788,00 (20%) 
	Não aplicado

	Total
	R$ 124.975,00 (100%) 
	Total
	R$ 98.940,00 (100%) 
	
31. Por sua vez, entendemos que a sociedade empresária Estudar e Leituras Correlatas Ltda. apresentou notas fiscais demonstrando a prestação dos serviços à Fetpiu, cujos valores e datas são compatíveis com a movimentação financeira dos recursos aplicados (itens 7 e 25 retro) . Portanto, a sociedade empresária deve ser excluída da relação processual.
CONCLUSÃO
32. Em face da análise promovida na seção “Exame Técnico”, propõe-se acolher as alegações de defesa apresentadas pela sociedade empresária Estudar e Leituras Correlatas Ltda.-ME, considerando que foram suficientes para demonstrar a prestação dos serviços à Fundação Ensino Técnico e Pesquisa Informática Uberaba (item 19 c/c item 25 retro) .
33. No entanto, a Fundação Ensino Técnico e Pesquisa Informática Uberaba e o Sr. Jair Lemes Ferreira, não conseguiram descaracterizar a omissão no dever de prestar contas do Convênio Pronac 10-2052 e, em consequência, impediram o órgão concedente aferir a correta aplicação dos recursos da contrapartida (item 30 retro) . 
34. Em face do exposto, conclui-se que as contas da Fundação Ensino Técnico e Pesquisa Informática Uberaba e do Sr. Jair Lemes Ferreira devem ser julgadas irregulares, mas o débito de                    R$ 19.788,00 deve ser atribuído apenas à Fetpiu, em função de a aplicação da contrapartida no convênio (item 27 retro) ser de responsabilidade do convenente, pessoa jurídica, especialmente quando não se vislumbra algum tipo de ilícito na conduta do dirigente da instituição. Por outro lado, ambos os responsáveis devem ser penalizados com a multa prevista no art. 57 da Lei 8.443/1992, haja vista não ter ocorrido a prescrição da pretensão punitiva, pois a citação dos responsáveis se consumou em 2017 (itens 9.1 e 9.3 retro) para tratar de fatos ocorridos entre 14/6/2010 e 16/1/2011 (item 1 retro) , portanto, há menos de 10 anos.
PROPOSTA DE ENCAMINHAMENTO
35.	Diante do exposto, submetem-se os autos à consideração superior, propondo:
35.1.	Acolher as alegações de defesa da sociedade empresária Estudar e Leituras Correlatas Ltda. excluindo-a da relação processual.
35.2.	Acolher parcialmente as alegações de defesa apresentadas pela Fundação Ensino Técnico e Pesquisa Informática Uberaba (CNPJ 00.092.199/0001-25) e pelo Sr. Jair Lemes Ferreira (CPF XXX.489.286-XX) , presidente da fundação. 
35.3.	 Com fundamento nos arts. 1º, inciso I, 16, inciso III, alínea “a” e “b” da Lei 8.443/1992 c/c os arts. 19 e 23, inciso III, da mesma Lei, e com arts. 1º, inciso I, 209, inciso I, 210 e 214, inciso III, do Regimento Interno, que sejam julgadas irregulares as contas da Fundação Ensino Técnico e Pesquisa Informática Uberaba (CNPJ 00.092.199/0001-25) e pelo Sr. Jair Lemes Ferreira (CPF XXX.489.286-XX) , e condenar a referida fundação ao pagamento da quantia a seguir especificada, com a fixação do prazo de quinze dias, a contar da notificação, para comprovar, perante o Tribunal (art. 214, inciso III, alínea “a”, do Regimento Interno) , o recolhimento da dívida aos cofres do Tesouro Nacional, atualizada monetariamente e acrescida dos juros de mora, calculados a partir da data discriminada, até a data dos recolhimento, na forma prevista na legislação em vigor.
	Valor original (R$) 
	Data da ocorrência
	Crédito/débito

	19.788,00
	30/6/2010
	Débito

c) aplicar à Fundação Ensino Técnico e Pesquisa Informática Uberaba (CNPJ 00.092.199/0001-25) e ao Sr. Jair Lemes Ferreira (CPF XXX.489.286-XX) , presidente da fundação, a multa prevista no art. 57 da Lei 8.443/1992 c/c o art. 267 do Regimento Interno, com a fixação do prazo de quinze dias, a contar das notificação, para comprovarem, perante o Tribunal (art. 214, inciso III, alínea “a”, do Regimento Interno) , o recolhimento da dívida aos cofres do Tesouro Nacional, atualizada monetariamente desde a data do acórdão que vier a ser proferido até a do efetivo recolhimento, se for paga após o vencimento, na forma da legislação em vigor; e 
d) autorizar, desde logo, nos termos do art. 28, inciso II, da Lei 8.443/1992, a cobrança judicial das dívidas, caso não atendida a notificação;
e) autorizar, caso requerido, o pagamento da dívida em até 36 parcelas mensais e consecutivas, nos termos do art. 26 da Lei 8.443/1992 c/c o art. 217 do Regimento Interno, fixando-lhe o prazo de quinze dias, a contar do recebimento da notificação, para comprovarem perante o Tribunal o recolhimento da primeira parcela, e de trinta dias, a contar da parcela anterior, para comprovarem o recolhimento das demais parcelas, devendo incidir sobre cada valor mensal, atualizado monetariamente, os juros de mora devidos, na forma prevista na legislação em vigor, cabendo alertar os responsáveis que, caso optem por essa forma de pagamento, a falta de comprovação do recolhimento de qualquer parcela implicará o vencimento antecipado do saldo devedor, nos termos do art. 26, parágrafo único, da Lei 8.443/1992 c/c o art. 217, § 2º, do RI/TCU; e;
f) encaminhar cópia da deliberação que vier a ser proferida, bem como do relatório e do voto que a fundamentarem, ao Procurador-Chefe da Procuradoria da República em Minas Gerais, nos termos do § 3º do art. 16 da Lei 8.443/1992 c/c o § 7º do art. 209 do Regimento Interno do TCU, para adoção das medidas que entender cabíveis, bem como ao Ministério da Cultura.
O MPTCU, representado pelo Procurador Marinus Eduardo De Vries Marsico, anuiu parcialmente ao encaminhamento proposto (peças 28-30) :
Cuidam os autos de tomada de contas especial instaurada pelo Ministério da Cultura, tendo como responsáveis a Fundação Ensino Técnico e Pesquisa Informática Uberaba e seu dirigente Sr. Jair Lemes Ferreira, em razão da omissão no dever de prestar contas dos recursos recebidos por força do Convênio Pronac 10-2052, que tinha por objeto a publicação de sete obras de autores brasileiros (peça 1, p. 170-184) . 
O convênio, firmado no montante de R$ 124.975,00, previa o repasse pelo concedente do valor de R$ 99.980,00 (80% do total) e o aporte pela Fundação de R$ 24.995,00 (20%) à título de contrapartida.
Inicialmente, foi promovida diligência junto à Caixa, para que apresentasse os extratos bancários da conta específica e cópias dos cheques emitidos. Os documentos encaminhados pela instituição financeira (peça 9) demonstram que não houve o crédito da contrapartida na conta específica e que os recursos transferidos pelo concedente, no valor total de R$ 99.980,00, foram gastos da seguinte forma: R$ 98.940,00 foram pagos à firma Estudar e Leituras Correlatas Ltda; R$ 930,00 foram pagos à Sra. Sandramar Borges; e R$ 110,00 foram retidos pela Caixa sob a forma de tarifas bancárias.  
Em consequência, foi promovida a citação dos responsáveis, Sr. Jair Lemes Ferreira, Fundação Ensino Técnico e Pesquisa Informática Uberaba, e Estudar e Leituras Correlatas Ltda, para que apresentassem alegações de defesa ou recolhessem os valores devidos, conforme a seguir indicado:
a) o Sr. Jair Lemes Ferreira e a Fundação foram chamados a responder, solidariamente, pelos valores retidos pela Caixa (R$ 110,00) e pelo valor pago à Sra. Sandramar Borges (R$ 930,00) ; e solidariamente com a Estudar e Leituras Correlatas Ltda. pelos valores pagos à firma (R$ 98.940,00) . A irregularidade atribuída à Fundação e a seu dirigente foi a não comprovação da boa e regular aplicação dos recursos repassados, configurada pela omissão no dever de prestar contas, bem como a inexecução injustificada do objeto pactuado;
b) a firma Estudar e Leituras Correlatas Ltda. foi chamada a responder solidariamente com o Sr. Jair Lemes Ferreira e com a Fundação por ele dirigida pelo valor de R$ 98.940,00, em razão do recebimento de recursos do Convênio PRONAC 10-2052, sem oferecer a devida contraprestação em serviços.
Regularmente citados (peças 18 a 23) , os responsáveis compareceram aos autos, apresentando alegações de defesa (peças 24 a 27) que foram analisadas pela SECEX-MG na instrução que integra a peça 28.  
Examinando-se a defesa aduzida pela Estudar e Leituras Correlatas Ltda, anuímos, in totum, ao entendimento da Unidade Técnica de que os documentos encaminhados foram suficientes para demonstrar que o serviço contratado foi prestado pela firma, isto é, as sete obras objeto do Convênio Pronac 10-2052 foram publicadas. Desse modo, a parcela do débito de sua responsabilidade, no valor de R$ 98.940,00, restou afastada. Em consequência, devem ser acolhidas as alegações de defesa apresentadas, excluindo-se a firma da relação processual, conforme sugerido pela Unidade Técnica. 
Em relação à análise da defesa conjunta apresentada pelo Sr. Jair Lemes Ferreira e pela Fundação Ensino Técnico e Pesquisa Informática Uberaba, entendemos que cabe realizar alguns pequenos ajustes em relação à proposta formulada pela SECEX-MG.
No que diz respeito ao débito de responsabilidade da Fundação, assiste razão à Unidade Técnica quando defende que a parcela da contrapartida não aportada proporcional ao total das despesas regularmente efetuadas deve ser restituída. Nesse caso, aceitando como regulares os R$ 110,00 que foram retidos pela Caixa sob a forma de tarifas bancárias, uma vez que tal despesa não decorreu de qualquer ação do gestor, tem-se que o valor total dos gastos tidos como regulares corresponde a R$ 99.050,00 (98.940,00 + 110,00) . Como a Fundação, ao celebrar o convênio, comprometeu-se a participar com 20% das despesas, deve responder pela contrapartida que deixou de aportar, nesse caso, R$ 19.810,00 (20% de 99.050,00) . A data a partir da qual deverão incidir os acréscimos legais, a nosso sentir, deve ser o dia 14/10/2010, data em que foram realizadas as últimas despesas regulares com recursos do convênio (peça 9, p.2) . 
Quanto aos R$ 930,00 que foram pagos à Sra. Sandramar Borges, a defesa apresentada não demonstrou a relação desse gasto com a execução do objeto do convênio. Ademais, por se tratar de despesa realizada em 23/09/2011 – praticamente um ano depois da última despesa regular do convênio (14/10/2010) –, dificilmente guardaria relação com o seu objeto. Trata-se, portanto, de débito que, em tese, deveria ser restituído pela Fundação, em solidariedade com o seu dirigente. Nesse caso, porém, conquanto não se tenha nos autos informações precisas sobre a destinação dada a esse valor, pensamos que a responsabilidade por sua devolução deve ser somente da Fundação. Isso porque, além de não haver indícios de que o recurso tenha sido desviado pelo gestor, trata-se de valor de pequena monta, que corresponde a uma diminuta parcela do total gerido, o que sugere que tenha sido utilizado em favor da Fundação. A data a partir da qual deverão incidir os acréscimos legais, segundo entendemos, deve ser o dia 30/1/2011, data limite para a apresentação da prestação de contas (peça 1, p. 350) , quando o saldo do convênio deveria ter sido recolhido.   
No que tange à omissão no dever de prestar contas, concordamos com o exame realizado pela Unidade Técnica, que concluiu pelo acolhimento parcial das justificativas apresentadas. De fato, se por um lado restou comprovado que o Sr. Jair Lemes Ferreira enfrentou dificuldades para cadastrar a prestação de contas no SICONV, por outro restou igualmente demonstrado que o responsável poderia ter encaminhado as contas pela via postal, mas não o fez. Embora tal conduta tenha sido prejudicial aos interesses da Administração, uma vez que privou o concedente da necessária análise da aplicação dos recursos, entendemos, diante do empenho inicialmente demonstrado pelo gestor em prestar contas e do fato de o convênio ter sido regularmente executado em sua quase totalidade, que tal falha possa ser relevada, de modo a não agravar a situação do responsável. 
Assim entendido, não obstante tenham sido afastados a omissão no dever de prestar contas, a inexecução do objeto do convênio e o dano decorrente dessa inexecução, o exame das defesas apresentadas revelou que remanescem débitos de responsabilidade da Fundação que devem ser restituídos, vale dizer, a contrapartida não aportada (R$ 19.810,00) e o pagamento com destinação desconhecida, realizado em favor da Sra. Sandramar Borges, no valor de R$ 930,00. Ainda que esta última irregularidade impeça a aplicação, em favor da Fundação, do benefício previsto nos §§1º e 2º do artigo 12 da Lei 8.443/1992, pensamos, pelo baixo potencial ofensivo que o não aporte da contrapartida representa e pela baixa materialidade do pagamento indevido, que deva ser dispensada a aplicação da multa prevista no artigo 57 da Lei 8.443/1992 à Fundação. 
Quanto ao Sr. Jair Lemes Ferreira, embora o débito seja de responsabilidade exclusiva da Fundação, os atos inquinados foram por ele praticados. Por essa razão, cabe julgar irregulares suas contas e aplicar ao responsável a multa prevista no artigo 58, inciso I, da Lei 8.443/1992. 
Feitas essas considerações, manifestamo-nos parcialmente de acordo com a proposta de mérito alvitrada pela SECEX-MG na instrução que integra a peça 28, sugerindo que:
a) sejam acolhidas as alegações de defesa apresentadas pela firma Estudar e Leituras Correlatas Ltda, excluindo-a da relação processual;
b) sejam parcialmente acolhidas as alegações de defesa apresentadas pela Fundação Ensino Técnico e Pesquisa Informática Uberaba e pelo Sr. Jair Lemes Ferreira; 
c) em consequência, sejam julgadas irregulares as contas do Sr. Jair Lemes Ferreira e da Fundação Ensino Técnico e Pesquisa Informática Uberaba, com fundamento nos artigos 1º, inciso I, 16, inciso III, alíneas “b” e “c”, da Lei 8.443/1992, c/c os artigos 19 e 23, inciso III, da mesma Lei, e com artigos 1º, inciso I, 209, inciso I, 210 e 214, inciso III, do Regimento Interno;
d) seja a referida Fundação condenada ao pagamento das quantias a seguir especificadas, fixando-se o prazo de quinze dias, a contar da notificação, para que comprove, perante o Tribunal (art. 214, inciso III, alínea “a”, do Regimento Interno) , o recolhimento da dívida aos cofres do Tesouro Nacional, atualizada monetariamente e acrescida de juros de mora, calculados a partir das datas discriminadas, até a data do recolhimento, na forma prevista na legislação em vigor:
	VALOR ORIGINAL (R$) 
	DATA DA OCORRÊNCIA
	DÉBITO/
CRÉDITO

	19.810,00
	14/10/2010
	D

	930,00
	30/1/2011
	D

e) seja aplicada ao Sr. Jair Lemes Ferreira a multa prevista no art. 58, inciso I, da Lei 8.443/1992, fixando-se o prazo de quinze dias, a contar da notificação, para que comprove, perante o Tribunal (art. 214, inciso III, alínea “a”, do Regimento Interno) , o recolhimento da dívida aos cofres do Tesouro Nacional, atualizada monetariamente desde a data do acórdão que vier a ser proferido até a do efetivo recolhimento, se for paga após o vencimento, na forma da legislação em vigor; 
f) seja autorizada, desde logo, nos termos do art. 28, inciso II, da Lei 8.443/1992, a cobrança judicial das dívidas, caso não atendidas as notificações;
g) seja autorizado, caso requerido, o pagamento das dívidas em até 36 parcelas mensais e consecutivas, nos termos do art. 26 da Lei 8.443/1992 c/c o art. 217 do Regimento Interno, fixando-se o prazo de quinze dias, a contar do recebimento da notificação, para a comprovação perante o Tribunal do recolhimento da primeira parcela, e de trinta dias, a contar da parcela anterior, para a comprovação do recolhimento das demais, cabendo alertar os responsáveis que, caso optem por essa forma de pagamento, a falta de comprovação do recolhimento de qualquer parcela implicará o vencimento antecipado do saldo devedor, nos termos do art. 26, parágrafo único, da Lei 8.443/1992 c/c o art. 217, §2º, do RI/TCU.

não há

Procurador Marinus Eduardo De Vries Marsico.

TOMADA DE CONTAS ESPECIAL. OMISSÃO NO DEVER DE PRESTAR CONTAS. CITAÇÃO. ACOLHIMENTO DA ALEGAÇÕES DE DEFESA DA EMPRESA CONTRATADA PARA EXECUÇÃO DO OBJETO E EXCLUSÃO DA RELAÇÃO PROCESSUAL. ACOLHIMENTO PARCIAL DAS ALEGAÇÕE DE DEFESA DA CONVENENTE E DO GESTOR DOS RECURSOS. COMPROVAÇÃO DA BOA E REGULAR APLICAÇÃO DA MAIOR PARTE DOS RECURSOS TRANSFERIDOS. NÃO APLICAÇÃO DA CONTRAPARTIDA. PAGAMENTO SEM NEXO DE CAUSALIDADE. CONTAS IRREGULARES. DÉBITO. MULTA.

TOMADA DE CONTAS ESPECIAL (TCE)

Secretaria de Controle Externo de Tomada de Contas Especial (SecexTCE).

Trata-se de tomada de contas especial instaurada pelo Ministério da Cultura contra Jair Lemes Ferreira, na condição de presidente da Fundação Ensino Técnico e Pesquisa Informática Uberaba (Fetpiu) , em razão da omissão no dever de prestar contas do Convênio Pronac 10-2052 (Siconv 734.484/2010) , vigente de 14/6/2010 a 16/1/2011, cujo objeto era a publicação de sete obras de autores brasileiros.
O ajuste previu o repasse de R$ 99.980,00 pelo Fundo Nacional de Cultura, o que ocorreu por meio da Ordem Bancária 2010OB800191, e contrapartida do convenente de R$ 24.995,00. 
Instaurada a TCE, o órgão concedente concluiu por dano ao Erário, sob a responsabilidade da entidade e do subscritor do convênio, por todo o montante transferido (peça 1, p. 326-329) .
Após saneamento dos autos, a Secex-MG promoveu a citação da entidade convenente, do gestor e da empresa Estudar e Leituras Correlatas Ltda.-ME, contratada para execução do objeto.
Todos os responsáveis apresentaram alegações de defesa. A empresa Estudar e Leituras Correlatas Ltda.-ME comprovou a entrega de todos os livros contratados e informou ter prestado contas à Fetpiu em dezembro de 2010 (peças 24 e 25) .
Jair Lemes Ferreira alegou, gestor da Fetpiu, que: (i) os documentos referentes à prestação de contas remetidos no prazo previsto, por meio do Siconv, foram recusados pelo consultor do Ministério da cultura, que exigiu a indicação de valor unitário médio para todas as páginas publicadas; (ii) tal exigência era descabida e impossível de ser realizada, haja vista as diferenças existentes entre os 4.600 exemplares publicados para sete obras distintas; (iii) após tratativas com o órgão convenente, tal exigência foi excluída e reaberto prazo para a prestação de contas (até 31/1/2011) ; (iv) o envio dos documentos ocorreu, sem análise pelo órgão, em razão de modificações na estrutura funcional do ministério; (v) o objeto do convênio foi executado (peças 26-27) .
A unidade técnica entende comprovada a execução do objeto por R$ 98.940,00. Contudo, as dificuldades com o Siconv não justificam a omissão, principalmente em vista de o gestor ter sido chamado a prestar contas, em pelo menos duas oportunidades, anteriormente à instauração da TCE.  Identificou, ainda, três irregularidades: (i) não aplicação da contrapartida de R$ 24.995,00, que correspondia a 20% do total a ser aplicado no objeto; (ii) pagamento de R$ 110,00 a título de tarifas bancárias; (iii) pagamento de R$ 930,00 a Sandramar Borges, sem demonstração de nexo de causalidade com o objeto executado. 
A Secex-MG propôsacolher integralmente as alegações de defesa da empresa Estudar e Leituras Correlatas Ltda.-ME e parcialmente as apresentadas por Jair Lemes Ferreira e pela Fetpiu; julgar irregulares as contas desses últimos, com fulcro no art. 16, inciso III, alíneas ‘a’ e ‘b’, da Lei 8.443/1992, condená-los em débito pelo montante da contrapartida não aplicado, em valor proporcional às despesas aprovadas, e aplicar-lhes a multa prevista no art. 57 da Lei 8.443/1992.
Ao tempo em que concorda com o entendimento da unidade técnica acerca da adimplência da Estudar e Leituras Correlatas Ltda.-ME, o MPTCU diverge parcialmente do débito a ser imputado a Jair Lemes Ferreira e à Fetpiu. Defende que as tarifas bancárias pagas foram descontadas automaticamente pela Caixa, não devendo o valor ser cobrado a título de débito dos responsáveis, mas adicionado às despesas do convênio. Feito dessa forma, o total das despesas passa R$ 99.050,00 e a contrapartida para R$ 19.810,00, o que equivale a 20% do que foi aplicado. 
No que se refere ao pagamento feito a Sandramar Borges em 23/9/2011, registrou a falta de conexão com o objeto, além de ter sido efetuado após o término da vigência do Convênio Pronac 10-2052 (Siconv 734.484/2010) . Cabe, por essa razão, ser imputado como débito aos responsáveis.
Quanto à omissão no dever de prestar contas, o Parquet argui que tal condição deve ser afastada. O gestor adotou providências para prestar contas ao convenente, mesmo que sem sucesso, tendo o objeto sido executado. Assim, a irregularidade das contas de Jair Lemes Ferreira e da Fetpiu teriam por fundamento o art. 16, III, ‘b’ e ‘c’, da Lei 8.443/1992, sendo condenados em débito pela contrapartida não aplicada, em montante proporcional às despesas (R$ 19.810,00 em 14/10/2010) , e pelo pagamento feito a Sandramar Borges (R$ 930,00 em 30/1/2011) . Ante a baixa materialidade do débito, propugna pela imputação da multa do art. 58, I, da Lei 8.443/1992 ao gestor, exclusivamente.
Feito necessário resumo dos fatos, passo a decidir.
Restou demonstrado que o objeto do Convênio Pronac 10-2052 (Siconv 734.484/2010) foi executado pela Estudar e Leituras Correlatas Ltda.-ME, nos termos contratados pela convenente. Acolho, portanto, as alegações de defesa da empresa.
Em contrapartida, as despesas realizadas e comprovadas estão harmonizadas com os extratos bancários da conta corrente específica do ajuste. Por essa razão, estão regulares até o montante de R$ 98.940,00, ao qual adiciono as tarifas bancárias pagas, o que totaliza R$ 99.050,00.
Quanto à contrapartida não aplicada no objeto, a jurisprudência é firme quanto à responsabilidade do convenente para restituir os recursos federais que substituíram a parcela assumida (Acórdão 5774/2015-TCU-Primeira Câmara, 5.850/2009-Segunda Câmara, 5.823/2011-Segunda Câmara, 3.791/2013-Segunda Câmara e 620/2014-Segunda Câmara, dentre outros) , o que também estava expressamente previsto no art. 57, parágrafo único, da Portaria Interministerial-MP/MF/MCT 127/2008. 
No caso específico, a contrapartida não paga, no montante proporcional a 20% das despesas incorridas, assim como o valor pago sem nexo de causalidade com o objeto pactuado, devem ser imputados como débito aos responsáveis solidários, Fundação Ensino Técnico e Pesquisa Informática Uberaba (Fetpiu) e Jair Lemes Ferreira, atualizados monetariamente desde a data de término da vigência do ajuste (16/1/2011) . 
De acordo com a Nota Técnica 249/2011-CGPC/DIC/SEFIC/MinC, o gestor dos recursos foi chamado a prestar contas em quatro oportunidades, uma por mensagem eletrônica (17/1/2011) e três por documento postado, em 17/1/2011, 24/2/2011 e 22/8/2011, e recebido, consoante informado pelos Correios (peça 1, p. 282-285) . Optou, contudo, por deixar de comprovar a correição das despesas realizadas e assumiu os efeitos da revelia e da instauração destas contas especiais.
Por essa razão, acolho, em parte, as alegações de defesa trazidas por Jair Lemes Ferreira, que representa a Fetpiu, para afastar parcela do débito, julgo irregulares as contas dos responsáveis, com fulcro no art. 16, inciso III, alíneas ‘a’ e ‘c’, da Lei 8.443/1992, e aplico-lhes a multa prevista no art. 57 da Lei 8.443/1992.
 Ante o exposto, VOTO no sentido de que o Tribunal adote a deliberação que ora submeto à apreciação deste Colegiado.
TCU, Sala das Sessões Ministro Luciano Brandão Alves de Souza, em 2 de julho de 2019.
WALTON ALENCAR RODRIGUES 
Relator